【裁判字號】    99,訴,805
【裁判日期】    991229
【裁判案由】    債務人異議之訴
【裁判全文】
臺灣臺南地方法院民事判決               99年度訴字第805號
原      告  李崇勇
訴訟代理人  裘佩恩律師
            魏琳珊律師
被      告  宋雲連
訴訟代理人  柳聰賢律師
上列當事人間債務人異議之訴事件，本院於99年12月15日言詞辯
論終結，判決如下：
    主      文
確認被告持有原告民國九十七年八月二十五日所簽發，票號第零
四四八八八號、票面金額新臺幣貳佰萬元之本票壹張，其中玖拾
柒萬參仟玖佰柒拾參元及自民國九十七年八月二十五日起至清償
日止，按週年利率百分之六計算利息之本票債權不存在。
原告其餘之訴駁回。
訴訟費用新臺幣壹萬壹仟參佰玖拾伍元，由被告負擔壹萬零貳佰
伍拾伍元，其餘由原告負擔。
    事實及理由
壹、程序部分
  一、按原告於判決確定前，得撤回訴之全部或一部。但被告已
      為本案之言詞辯論者，應得其同意， 民事訴訟法第262條
      第1項定有明文。 本件被告以其所執有由原告簽發、票面
      金額新臺幣（下同）200萬元、發票日期民國97年8月25日
      、未載到期日之本票1紙（以下簡稱系爭本票）， 經本院
      以99年度司票字第98號本票強制執行確定裁定為執行名義
      ，向本院聲請強制執行，原告即本票債務人原依強制執行
      法第14條第1項、第2項規定提起債務人異議之訴，並聲明
      請求：(一)確認被告就臺灣臺南地方法院99年度司票字第98
      號民事裁定， 對原告於民國97年8月25日簽發之票面金額
      新臺幣200萬元之本票（即系爭本票）其中105萬元及自97
      年8月25日起至清償日止， 按週年利率6%計算利息之本票
      債權不存在。 (二)本院99年度司執字第31111號給付票款強
      制執行事件所為之強制執行程序在超過95萬元之部分應予
      以撤銷。(三)如因上第二項之執行程序終結時，被告應返還
      原告超過95萬元之部分，及該部分自受領之日起算至清償
      日止，按週年利率5%計算之利息。嗣因本票強制執行程序
      業已因無實益而終結，原告遂於99年10月20日以準備書狀
      (二)狀，撤回上開聲明之(二)、(三)，且經被告於99年10月20日
      言詞辯論期日當庭表示同意。則原告所為前揭訴之一部撤
      回，應屬合法。
  二、次按本於票據債務有所請求而涉訟者，不問其標的金額或
      價額一律適用簡易程序， 民事訴訟法第427條第2項第6款
      定有明文。本件原告原依強制執行法第14條第1項、第2項
      規定提起債務人異議之訴，非屬民事訴訟法第427條第2項
      所規定之列，而適用通常程序；嗣原告為一部撤回後，本
      件確認本票債權不存在之訴，屬本於票據債務有所請求而
      涉訟者，依上開規定，本應改行簡易程序；惟參諸民事訴
      訟法第451條之1之立法理由，將應適用簡易訴訟程序之事
      件，依較為嚴格之通常訴訟程序而為審判，對於當事人之
      程序保障並無欠缺，本件於訴訟繫屬之初即由兩造依通常
      訴訟程序而為言詞辯論，原告為訴之一部撤回後，均未曾
      就此行使責問權，且對兩造之程序保障亦無欠缺，爰依通
      常訴訟程序終結之。
  三、再按確認法律關係之訴，非原告有即受確認判決之法律上
      利益者，不得提起之，民事訴訟法第247條第1項前段定有
      明文。而所謂即受確認判決之法律上利益，係指法律關係
      存否不明確，原告在法律上之地位有不安之狀態存在或受
      侵害之危險，而此種不安之狀態或危險，能以確認判決除
      去者而言，最高法院42年台上字第1031號、52年台上字第
      1240號判決著有判例可參。本件被告已取得本院99年度司
      票字第98號裁定，得據此對原告即系爭本票發票人為強制
      執行，原告主張其中1,05萬元票據及利息債權不存在，為
      被告所否認，兩造之間就該部分是否存有票據債務關係，
      即陷於不確定之狀態，而此種不確定狀態之存在，足使原
      告就該部分是否為票據債務人之法律上地位，產生不安之
      危險，此不安之危險，原告得以確認判決除去之，是原告
      提起本件確認之訴，即有受確認判決之法律上利益，於法
      並無不合。
貳、實體部分
  一、原告主張略以： 原告前於97年8月25日簽發系爭本票向被
      告借款200萬元，因被告表示以其中5萬元為代書費、10萬
      元為預扣利息，原告實際上僅收受1,85萬元，未收受之15
      萬元不在票據債務範圍內。又原告於97年9月起至98年4月
      止，已陸續清償90萬元借款予被告，該部分之票據債務亦
      已消滅。故原告對被告應負之票據債務應為95萬元，其餘
      部分之債務並不存在，爰依民事訴訟法第247條第1項規定
      提起本件確認本票債權不存在之訴等語。並聲明：確認被
      告就臺灣臺南地方法院99年度司票字第98號民事裁定，對
      原告就97年8月25日簽發票面金額200萬元之本票，其中10
      5萬元及自97年8月25日起至清償日止，按週年利率6%計算
      利息之本票債權不存在。
  二、被告則以： 被告於97年8月25日代原告償還其對訴外人周
      裕東之100萬元債務，並再借款100萬元予原告，原告應共
      積欠被告200萬元債務，雙方約定利息為每月5%，並預扣1
      個月利息10萬元， 另5萬元之代書費用應由原告負擔，先
      由被告代為支付予訴外人即代書郭龍泰，亦為原告應負債
      務之一部分， 原告主張其應負之債務僅有185萬元，並非
      事實，原告所給付之90萬元係用以清償利息，其所積欠之
      本金200萬元部分仍均未清償等語，資為抗辯。 並聲明：
      原告之訴駁回。
  三、得心證之理由：
  （一）系爭債務成立之實際金額為何？
      1.按本票固為無因證券，票據債務人不得以自己與發票人
        或執票人前手間所存在之抗辯事由，對抗執票人。然發
        票人非不得以自己與執票人間所存之抗辯事由對抗執票
        人，此觀票據法第13條前段之反面解釋而自明。又如發
        票人一旦提出其基礎原因關係不存在之對人抗辯，執票
        人自應就該基礎原因關係存在之積極事實，負舉證責任
        ，此有最高法院81年度台上字 第879號判決、81年度台
        上字第766號判決、69年度台上字 第1407號判決可資參
        照。申言之，執票人行使票據上的權利，原則上就如何
        取得票據的原因事實，毋庸負舉證之責，然發票人與執
        票人倘係授受票據之直接當事人，發票人一旦提出基礎
        原因關係不存在之對人抗辯，執票人即應就基礎原因關
        係存在之積極事實，負舉證責任。 本件原告於97年8月
        25日簽發並交付金額為200萬元之系爭本票予被告， 為
        兩造所不爭執，且經本院依職權調閱本院99年度司票字
        第98號民事聲請事件卷內所附系爭本票影本1紙， 互核
        相符，而兩造對於系爭本票交付之原因關係為消費借貸
        ，亦不爭執。原告即系爭本票發票人主張，被告當日交
        付之借款實際數額為185萬元， 被告抗辯未交付之10萬
        元為預扣利息，5萬元為應由原告負擔之代書費用， 原
        告則否認預扣利息及代書費用之存在，兩造對於15萬元
        部分之消費借貸關係是否存在，即有爭執，揆諸前揭法
        條及判例意旨，系爭本票執票人即被告就其與系爭本票
        發票人即原告間所成立之消費借貸關係 超過185萬元部
        分存在之事實，自應負舉證責任。
      2.復按消費借貸係要物契約，除當事人有約定一方移轉金
        錢或其他代替物之所有權於他方，而他方以種類品質數
        量相同之物返還之契約合意外，並須將金錢或其他代替
        物實行交付，始為成立。金錢借貸既屬要物契約，故利
        息先扣之金錢借貸，其貸與之本金應以利息預扣後實際
        交付借用人之金額為準，該預扣利息部分，既未實際交
        付予借用人，自不成立金錢借貸。如對於交付之事實有
        爭執，自應由貸與人負舉證責任，此觀民法第474條第1
        項之規定甚明。再按債權人除年息百分之二十限定之利
        息外，不得以折扣或其他方法， 巧取利益，民法第206
        條亦定有明文，而自貸與金額中預扣利息，該預扣部分
        既未實際交付借用人，自不能認為係貸與本金額之一部
        ，故利息先扣之消費借貸，其據以計算利息之本金額應
        以利息預扣後實際交付借用人之金額為準，有最高法院
        29年上字第1306號判例、44年台上字第1165號判例、93
        年度台上字第2058號判決足參。經查：
        (1)被告抗辯其於97年8月25日 代原告償還原告積欠訴外
          人周裕東之100萬元債務，當日代原告匯款100萬元至
          訴外人周裕東之帳戶內，利息部分另以現金支付予訴
          外人，並於同日匯款87萬元至原告帳戶內，訴外人周
          裕東因此塗銷以訴外人黃世傑為抵押權登記名義人、
          就原告所有臺南縣永康永大灣段8341地號之土地（下
          稱系爭土地）及位於臺南縣永康市○○路942巷280弄
          20號4833建號之房屋（以下簡稱系爭房屋）所設定之
          最高限額抵押權登記，原告再於同日將系爭土地與房
          屋設定抵押權予被告之前妻王怡文，被告且再於當日
          借款100萬元予原告，原告總共積欠被告200萬元債務
          ，並提出匯款委託書2張 （見本院卷第37頁）、系爭
          土地登記謄本（見本院卷第74頁至第75頁）、系爭房
          屋建物登記謄本（見本院卷第76頁至第77頁）為證，
          觀諸上揭土地及建物登記謄本之記載，系爭土地及建
          物係用以擔保 原告對抵押權人於97年8月22日之消費
          借貸，該債務與本案債務是否為同一，被告未舉證以
          實其說，上開抗辯即難以採信。被告復抗辯原告於雙
          方另案妨害自由案件之警詢及偵查中均稱其向被告借
          款200萬元， 經本院職權調閱臺灣臺南地方法院檢察
          署99年度偵字第4406號偵查卷內警詢及偵查筆錄，固
          為相符；惟原告於另案之陳述，非屬本件民事訴訟中
          所為之自認， 難認原告已自認實際借款數額為200萬
          元。退步言之，縱被告所為之上揭抗辯為真，被告亦
          未舉證實際交付予原告之數額為200萬元； 況被告亦
          稱200萬元數額中有10萬元為預扣利息，5萬元為代原
          告支付之代書費用，則被告實際上所交付原告之借款
          數額為185萬元，應堪認定
        (2)被告稱於借款當時預扣利息10萬元未交付予原告，揆
          諸前揭法條及判例意旨，利息先扣之金錢借貸，其貸
          與之本金應以利息預扣後實際交付借用人之金額為準
          ，該預扣利息10萬元既未實際交付予原告，該部分自
          未成立消費借貸關係，原告主張該部分數額非在系爭
          債務之範圍內，即堪認定。
        (3)被告再抗辯其委託代書訴外人郭龍泰辦理抵押權設定
          與債權已屆清償期而未受清償時，移轉系爭抵押物所
          有權予 抵押權人之流抵約定事項，雙方約定5萬元之
          代書費用由原告負擔，先由被告代為支付，此亦屬原
          告債務之一部分，原告則予以否認；自應由被告就上
          開代書費用存在、雙方約定該費用由原告負擔與被告
          代原告先為支付等事實負舉證責任。系爭土地及建物
          所擔保之債務與本案債務是否為同一，被告未能舉證
          證明，已如前述，而被告復未就上開事項舉證以實其
          說。則被告抗辯 其代原告支付代書費5萬元云云，不
          足採信。
        (4)基上， 被告實際交付原告之借款數額應為185萬元，
          雙方之消費借貸關係於此範圍內成立，其餘15萬元則
          之消費借貸關係則不存在。
  （二）系爭債務90萬元部分是否因清償而消滅？
      1.按清償人所提出之給付，應先抵充費用，次充利息，次
        充原本；其依前二條之規定抵充債務者亦同，民法第32
        3條定有明文。 次按原告請求確認債權不存在之訴，如
        被告主張其債權存在時，應由被告就債權存在之事實負
        舉證責任。如被告已證明其債權存在，而原告主張該債
        權已因清償而消滅，則對於清償之事實，應由原告負舉
        證之責任， 有最高法院42年台上字第170號判例、28年
        上字第1920號判例、99年台上字第1633號判決意旨可供
        參照。本件原告主張其自97年9月起至98年4月止陸續清
        償90萬元借款，並已將上開款項匯入被告之帳戶，該部
        分之債務已因清償而消滅，原告將上開款項匯入其帳戶
        等情；被告雖不爭執確收到原告90萬元，惟抗辯雙方於
        借款當時約定月息5%，於借款當時僅預扣首月利息10萬
        元，原告自97年8月25日 迄今積欠之利息已遠超過90萬
        元，上開款項應先用以抵充利息，系爭債務本金均尚未
        清償；原告則否認雙方有如此高之利息約定，雙方除預
        扣利息外並未有其他利息約定，原告所給付之90萬元均
        用以清償本金。兩造就原告清償90萬元之事實並不爭執
        ，惟被告抗辯雙方有月息5%之約定存在，上開款項係用
        以抵充利息，則被告自應就約定月息5%之有利事實負舉
        證責任。
      2.原告於本件訴訟中並不否認雙方有預扣利息之約定，惟
        否認除預扣利息外尚須支付其他利息，衡情雙方既已有
        預扣利息之合意，即難認就系爭債務全無利息之約定。
        而原告既否認雙方利息約定高達月息5%，即應由被告就
        雙方利息約定達5%之事實負舉證之責，然被告就此並未
        提出任何證據以實其說，被告抗辯雙方所約定之利息達
        月息5%，即不足採信。經本院職權調閱本院99年度司票
        字第98號聲請本票強制執行卷宗，債權人即本件被告以
        民事呈報狀主張 以本票到期日即97年8月25日為利息起
        算日，並以年利6釐計算利息， 而本件原告亦同意以該
        利率計算利息。故以週年利率6%計算系爭債務之利息，
        應屬適當。
      3.查原告至98年4月止，已還款共計90萬元， 揆諸前揭法
        條規定，上開數額應先抵充利息債務，如有餘額再抵充
        原本，如以98年4月30日 為上開借款清償完畢之日期，
        自97年8月25日起至98年4月30日止共250日， 以週年利
        率6%計算之利息為76,027元（計算式：1,850,000x6%x1
        /365x250 =76,027，元以下四捨五入），原告所給付之
        90萬元抵充上開利息債務後， 應以其餘823,973元（計
        算式：900,000-76,027=823,973）抵充系爭債務之本金
        ，即原告就系爭債務已清償本金823,973元， 系爭債務
        於823,973元範圍內，已因清償而消滅。
  （三）綜上所述，系爭本票票面金額雖為200萬元， 惟其中15
        萬元，因未交付，並未成立； 另823,973元部分則因清
        償而消滅； 是系爭本票之債務尚餘1,026,027元（計算
        式：2,000,000－150,000－823,973＝1,026,027）。從
        而，原告請求確認被告就系爭本票其中973,973元 （計
        算式：2,000,000－1,026,027＝973,973）及自97年8月
        25日起至清償日止，按週年利率6%計算利息之本票債權
        不存在，為有理由，應予准許；逾該部分之請求，則無
        理由，應予駁回。
  四、本件事證已明，兩造其餘攻擊防禦方法及本院未經援用之
      證據，經審酌後，核與本件之結論不生影響，爰不一一贅
      述，附此敘明。
  五、按法院為終局判決時，應依職權為訴訟費用之裁判；又當
      事人一部勝訴，一部敗訴者，其訴訟費用，由法院酌量情
      形，命兩造以比例分擔或命一造負擔，或命兩造各自負擔
      其支出之訴訟費用， 民事訴訟法第87條第1項、第79條分
      別定有明文。經核本件訴訟應徵之第一審訴訟費用為11,3
      95元，有裁判費審核單在卷可稽，爰命被告負擔10,255元
      ，其餘由原告負擔。
參、據上論結，本件原告之訴，為一部有理由，一部無理由，依
    民事訴訟法第79條、第87條第1項，判決如主文。
中    華    民    國    99    年    12    月    29    日
                          臺灣臺南地方法院民事第二庭
                                法  官  王 獻 楠
上為正本係照原本作成。
如不服本判決，應於送達後20日內，向本庭提出上訴狀並表明上
訴理由，如於本判決宣示後送達前提起上訴者，應於判決送達後
20日內補提上訴理由書（須附繕本）。如委任律師提出上訴者，
應一併繳納上訴審裁判費。
中    華    民    國    99    年    12    月    29    日
                                書記官  李 鎧 安

司法院資訊處製作；財團法人民間司法改革基金會備份。
